最高法院刑事判決　　　　　　九十四年度台上字第六一四一號
　　上　訴　人　甲○○
　　　　　　　　　　　　樓之2.
　　選任辯護人　陳鎮宏律師
　　　　　　　　張澤平律師
上列上訴人因王石誠自訴偽造文書案件，不服臺灣高等法院中華
民國九十二年二月二十五日第二審判決（九十一年度上訴字第三
四六八號，自訴案號：臺灣臺北地方法院九十年度自字第五二三
號），提起上訴，本院判決如下：
    主  文
原判決撤銷，發回臺灣高等法院。
　　理　由
本件原判決認定上訴人甲○○係立心系統科技股份有限公司（下
稱立心公司）負責人；民國八十九年三月至五月間，擬另籌設邁
台網路多媒體股份有限公司（下稱邁台公司），乃邀自訴人王石
誠參與投資，自訴人於八十九年五月二十二日匯款新臺幣（下同
）五百萬元至邁台公司開立於中華商業銀行信義分行之00000000
000000號活期存款帳戶。嗣因邁台公司募股情況未盡理想，以致
集資不成，經決議停止籌設。上訴人遂邀自訴人研議直接投資立
心公司，並以先前匯入邁台公司之五百萬元投資款，轉為投資立
心公司之投資款。自訴人因有意投資立心公司，經上訴人提議後
，遂與之磋商轉換投資相關事宜，但雙方就認購立心公司每股金
額，一直無法達成協議（立心公司每股股價，開始磋商時上訴人
原不同意以一股三十元轉讓予自訴人；嗣因股價下滑，自訴人卻
又不同意以一股三十元承接），上訴人在雙方仍未就立心公司股
價，達成共識之情況下，竟委請不知情之刻印人，偽刻自訴人印
章一顆，再委請不知情之職員，持該偽造之自訴人印章，在立心
公司股東王能宏之股票背面受讓人欄用印一百六十七枚（一張股
票一枚），偽造自訴人受讓王能宏名義之一百六十七張立心公司
股票之私文書，再囑咐立心公司不知情之經理黃書群，將上開一
百六十七張立心公司股票及自訴人印章，持交自訴人，足以生損
害於自訴人等情，因將第一審判決關於上訴人部分撤銷，改判仍
論處上訴人行使偽造私文書，足以生損害於他人罪刑（處有期徒
刑一年；第一審判決關於諭知王能宏無罪部分，未據上訴而確定
）。固非無見。
惟查：（一）證據之證明力雖由法院自由判斷，然證據本身如對
於待證事實不足為供證明之資料，而事實審仍採為判決基礎，則
其自由判斷之職權行使，自與採證法則有違。證人陳昇佑於第一
審證稱：「在今年年初、年中，擔任總經理甲○○特助，總經理
賦予邀請王石誠到認同地點協商」、「在我離職前，我們曾就議
題完成任務，我們約在公司地點基隆路二段一三三號十一樓，他
們都有到場針對議題談，在場有我、甲○○、王石誠跟他媽媽、
沈博信，沈博信非立心的人，我是透過沈先生聯絡王石誠，內容
我不知曉，在去年第一次接到王石誠給我們存證信函過後一個月
時間，與王石誠敲定此地點、時間，那天所談是股票退還的事」
、「在我印象中是投資事宜雙方面認知不同」（見第一審卷第一
宗第二０四頁至第二０七頁），如若無誤，顯意指證人陳昇佑邀
約自訴人協商之時間，係在上訴人收到自訴人寄發存證信函約一
個月之後；而自訴人於原審復供稱：「存證信函我那邊有留底，
對於自證一打字部分沒有寄，在九十年二月二十六日時用手寫的
再寄」（見第一審卷第二宗第二一二頁）。則陳昇佑邀約自訴人
協商之時間，應係在自訴人收受立心公司一百六十七張股票並寄
發存證信函之後，自訴人與上訴人商議認股之過程，其並未參與
。上開證述，似僅能證明上訴人交付一百六十七張立心公司股票
予自訴人後，自訴人對每股股價應如何計算有不同意見，該項證
言是否足供證明自訴人「自始」即不同意以每股三十元之價格認
購立心公司股票，尚待研求。（二）有罪之判決書，對被告有利
之證據不採納者，應說明其理由，為刑事訴訟法第三百十條第二
款所明定。故有罪判決書對於被告有利之證據，如不加採納，必
須說明其不予採納之理由，否則即難謂無判決不備理由之違誤。
又刑事犯罪之成立，除應具備各別刑事犯罪之特別要件外，尤須
具有故意或過失之一般要件。證人黃書群於第一審及原審證稱：
「據我所知與新股東談有做成書面協議，部分會談，甲○○有請
我在場，有無做成紀錄我不確定，以三十元轉讓給新股東，我所
接觸高雄新股東有同意，至於與王石誠洽談部分，在場還有另一
位沈先生，因甲○○邀請我參加，我只是備詢，王石誠同意以三
十元認購立心股票，沒有做成會議紀錄，因是立心個人股東轉讓
，與公司無關」、「（問：自訴人是否同意以三十元認購股票？
）在那次與沈先生的會議同意，有時候在電話中又不同意，但王
石誠一直抱怨股價太高」、「會議之中有提到三十元認購這個議
題，王石誠先生也認為可行，但其表示價格希望能再商量，三十
元價格在會議中有爭議，但我覺得他有同意，自訴人當時有表示
將邁台公司股款轉投立心公司之意，那個會時間有點長，我能夠
清楚在法庭作證的部分，王石誠先生有同意將邁台公司投資款轉
投資立心公司，但三十元部分王石誠有無同意，沒有書面資料，
我並不能很確定，但據我理解，王石誠就此部分是有同意」（見
第一審卷第一宗第二三六頁、第二四三頁、第二審卷第五九頁）
，如若無誤；似意指自訴人與上訴人洽談以邁台公司投資款轉投
資立心公司過程中，對上訴人主張立心公司每股股價以三十元計
算乙節，其外觀表徵已讓與會者產生已同意之認知。則上訴人本
此認識，製作立心公司股票轉讓之私文書，其主觀上有無偽造文
書之故意，即待調查釐清，證人黃書群上開證言，自屬有利於上
訴人之證據，原判決未說明不予採納之理由，顯有判決不載理由
之違法。再以證人黃書群於第一審證稱：「我接到王石誠的電話
，找甲○○，提到股票是否交給他，經我詢問甲○○先生後，他
請我將股票及印章交給王石誠先生」（見第一審卷第一宗第二三
七頁），與自訴人於第一審供稱：「我打電話是要確認股票辦的
如何」、「（問：有無打電話給被告？）有，我問事情辦的如何
，他們說股票已辦好」（見第一審卷第一宗第二四一頁、第二四
二頁），及證人黃惠鶯於原審證稱：「（問：身分證是否拿來辦
理股務，存摺是否拿來辦理薪資匯款？）是的」（見原審卷第一
三五頁），相互印證，似足認自訴人就上訴人辦理立心公司股票
轉讓予伊之事，尚非毫無所悉，而其提供個人國民身分證影本予
上訴人之目的即在辦理股票轉讓之事。否則其何以打電話詢問股
票轉讓辦理情形？而上訴人果若偽造立心公司股票轉讓之私文書
，其何以不虞事洩主動將股票持交自訴人？上開供述，俱屬有利
於上訴人之證據，原判決未說明不予採納之理由，亦屬判決理由
不備。以上，或係上訴意旨所指摘，或屬本院得依職權調查之事
項，應認原判決有撤銷發回更審之原因。又原判決明不另為無
罪諭知部分（即原判決五部分），基於審判不可分原則，應併予
發回。
據上論結，應依刑事訴訟法第三百九十七條、第四百零一條，判
決如主文。
中　　華　　民　　國　九十四　年　十一　　月　　四　　日
                      最高法院刑事第一庭
                          審判長法官  施　文　仁
                                法官  林　永　茂
                                法官  蕭　仰　歸
                                法官  賴　忠　星
                                法官  呂　永　福
      本件正本證明與原本無異
                                      書  記  官
中　　華　　民　　國　九十四　年　十一　　月　　十　　日
                                                 Ｒ
